臺灣橋頭地方法院民事判決
110年度訴字第844號
原      告  李明祥  

訴訟代理人  紀錦隆律師
            葉佳勝律師
被      告  陳楚騫（原姓名：陳麗芬）

訴訟代理人  洪茂松律師
上列當事人間請求返還不當得利事件，本院於民國111年8月17日
言詞辯論終結，判決如下：
    主      文
原告之訴及假執行之聲請均駁回。
訴訟費用由原告負擔。
    事實及理由
一、按訴狀送達後，原告不得將原訴變更或追加，但請求之基礎
    事實同一，不在此限，民事訴訟法第255條第1項第2款定有
    明文。原告就南山人壽保險股份有限公司（下稱南山人壽）
    「新20年限期繳費增值分紅終身壽險（保單號碼Z000000000
    ），被保險人為原告之父即訴外人李先拋」（下稱系爭保單
    ）質借部分，原主張借得金額貸與被告，依消費借貸之法律
    關係請求返還，嗣變更主張遭被告偽簽冒借，依侵權行為之
    法律關係請求返還，被告雖不同意原告變更訴訟（見110年
    度訴字第844號卷，下稱訴卷，訴卷二第62、120頁），然原
    告請求屬基於同一基礎事實而為之，程序上核無不合，自應
    准許。
二、原告主張：
　㈠被告於民國98年6月11日，盜領其管理原告所有臺灣中小企業
    銀行仁大分行00000000000號帳戶（下稱系爭帳戶）存款，
    其中10萬元轉給訴外人丁○○清償被告欠款、55,000元轉給訴
    外人戊○○清償被告欠款、98年6月25日轉給被告胞弟即訴外
    人丙○○30萬元，共455,000元，致原告受有損害，被告行為
    構成侵權行為及不當得利。
  ㈡被告於98年11月間積欠訴外人甲○○（原姓名：吳淑真）互助
    會款27萬元，原告基於無因管理，以毅峰五金有限公司（下
    稱毅峰公司）簽發發票日99年2月5日、支票號碼AY0000000
    號、付款人為臺灣中小企業銀行仁大分行之支票（下稱系爭
    27萬元支票）代替被告清償，被告受有不當得利，茲以起訴
    狀繕本送達催告被告返還。
  ㈢被告於94年10月27日、95年7月28日、98年1月22日、99年6月
    9日，利用原告平日另在中美和石油化學股份有限公司上班
    時間，聯繫業務員乙○○，被告偽造原告、被保險人即原告之
    父李先拋之簽名，聯絡電話則填被告手機號碼，而以原告投
    保之系爭保單辦理質借，金額分別為12萬元、11萬元、57,0
    00元、3萬元，共317,000元，遭被告領走。系爭保單之前質
    借借款已清償，上開317,000元加計利息後為528,164元，致
    原告保險權利失效而受有損害，構成侵權行為。
　㈣上開金額合計1,253,164元（10萬元＋55,000元＋30萬元＋27萬
    元＋528,164元＝1,253,164元），爰依民法第184條第1項、第
    179條、第176條第1項規定，提起本件訴訟等語。並聲明：㈠
    被告應給付原告1,253,164元，及自起訴狀繕本送達翌日起
    至清償日止，按週年利率5%計算之利息。㈡願供擔保，請准
    宣告假執行。
三、被告則以：
　㈠兩造於79年5 月25日結婚迄今，育有一子二女，婚後共同成
    立毅峰企業社，經營五金加工代工業，於88年12月間為工商
    登記，資本額100萬元，由被告擔任負責人。原告當時在石
    化公司上班，於96、97年間退休後，毅峰企業社由兩造共同
    經營。嗣兩造於98年6 月29日設立毅峰公司，資本額100萬
    元，登記股東及負責人為原告一人，仍由兩造共同經營，毅
    峰企業社則另於98年9月11日辦理歇業。被告於100 年10月
    間，外出上班，不再處理毅峰公司事務。兩造於102 年8 月
    間爭吵，被告搬離兩造學專路住處，起先暫住被告胞妹之鼓
    山區住處，嗣於104 年間搬回兩造婚後購買而登記原告名義
    之德賢路房屋居住，惟原告於109 年2 月27日強制更換該處
    房屋門鎖，被告被迫搬離該處，另在岡山區租屋居住。被告
    於109 年3 月5 日向臺灣高雄少年及家事法院提出請求離婚
    等調解事件（109年度家調字第450 號），經調解成立離婚
    。
　㈡原告所有系爭帳戶之存摺、印章及提款卡均由原告自行保管
    ，若非原告提供，被告無從辦理領款及轉帳事宜。且系爭帳
    戶於98年6月至11月間，有票據存入7張及提款卡提領33筆（
    交易摘要代號：CSX），可見原告知悉帳戶餘額。勞保局於9
    8年6 月9 日由存入1,701,000 元後，系爭帳戶於98年6 月1
    1日轉帳支出3 筆，金額分別為100 萬元轉入毅峰公司之臺
    灣中小企業銀行仁大分行00000000000號帳戶作為設立登記
    之資本額（後續被告於98年8月5日提領45萬元、98年9月23
    日提領57,000元，交給原告購買機器等）、10萬元轉入訴外
    人丁○○之楠梓煉油廠郵局帳戶、55,000元轉入訴外人戊○○之
    郵局帳戶，於98年6 月25日轉帳30萬元至丙○○之合作金庫銀
    行北潮州分行帳戶，於98年8 月10日由原告自行書寫取款及
    存款憑條，親自辦理轉帳3 萬元至毅峰公司帳戶，及被告擔
    任負責人之毅峰企業社於98年7 月24日由原告書寫取款及存
    款憑條，轉入30萬元至系爭帳戶，毅峰公司於臺灣中小企業
    銀行仁大分行所開設支票存款及活期存款之存摺、印章及支
    票本亦均由原告保管，而丁○○、戊○○、丙○○均係被告招攬之
    互助會會員，互助會收入則提供兩造家庭及工廠開銷，被告
    並無侵權行為或受有何不當得利。
　㈢毅峰企業社與毅峰公司均係兩造共同經營，被告以毅峰公司
    支票交付甲○○以清償互助會款，原告亦在場，並非無因管理
    或不當得利。且系爭27萬元支票之提示取款帳號並非甲○○所
    有，難認清償之互助會款金額即為27萬元。
　㈣系爭保單除首期保費由被告以現金41,740元支付外，第2期至
    98年4月23日止之保費均由被告簽發毅峰企業社支票支付，
    並非原告個人金錢。系爭保單質借為原告簽名，且歷次質借
    金額為94年10月28日之12萬元撥入原告之高雄銀行右昌分行
    000000000000號水電費扣繳帳戶、95年7月31日之11萬元撥
    入原告之高雄銀行六合分行000000000000號帳戶、98年1月2
    2日之57,000元撥入原告之煉油廠郵局00000000000000號帳
    戶、99年6月10日之3萬元撥入原告之系爭帳戶，合計317,00
    0元，並無侵權行為情事。且入款後僅高雄銀行右昌分行於9
    4年11月7日提領110,000元、系爭帳戶於99年6月15日提領18
    ,000元，用於兩造所需，並無原告所指被告提領317,000元
    情事。又系爭保單尚有88年10月28日一筆92,000元之借款尚
    未清償，原告主張317,000元加計利息後為528,164元亦有錯
    誤等語置辯。並聲明：㈠原告之訴及假執行之聲請均駁回。㈡
    如受不利之判決，被告願供擔保，請准宣告免為假執行。
四、兩造不爭執事項（見訴卷二第120至121頁）：
  ㈠兩造於79年間結婚，育有一子二女，於111年1月10日於家事
    法院調解離婚。
  ㈡兩造婚後共同經營毅峰企業社，以五金加工代工為業，於88
    年12月間為工商登記，資本額100 萬元，由被告擔任負責人
    。
  ㈢原告於98年間向勞保局申請一次性退休給付，勞保局於98年6
    月9日將退休給付1,701,000 元匯入原告所有系爭帳戶。
  ㈣系爭帳戶於98年6 月11日轉帳支出3 筆，金額分別為100萬轉
    入毅峰公司籌備處之台灣中小企業銀行00000000000號帳戶
    、10萬元轉入丁○○之楠梓煉油廠郵局帳戶、55,000元轉入戊○○之左營支局郵局帳戶，均為被告持印鑑、存摺臨櫃辦理。
  ㈤系爭帳戶於98年6 月25日轉帳30萬元至丙○○之合作金庫銀行
    北潮州分行帳戶，為被告持印鑑、存摺臨櫃辦理。
  ㈥原告於98年8月10日臨櫃自系爭帳戶提領轉匯3 萬元至毅峰公
    司帳戶。
  ㈦被告擔任負責人之毅峰企業社於98年7 月24日轉入30萬元至
    系爭帳戶，為原告持毅峰企業社印鑑、存摺臨櫃辦理。
  ㈧原告於82年間向南山人壽投保系爭保單，保費除第一期以現
    金繳納外，其餘係以毅峰企業社之支票支付。
  ㈨系爭保單歷次質借金額為94年10月28日之12萬元撥入原告之
    高雄銀行右昌分行000000000000號水電費扣繳帳戶、95年7
    月31日之11萬元撥入原告之高雄銀行六合分行000000000000
    號帳戶、98年1 月22日之57,000元撥入原告之煉油廠郵局00
    000000000000號帳戶、99年6 月10日之3 萬元撥入原告之系
    爭帳戶，合計317,000 元。
  ㈩原告之起訴狀繕本於110年7月13日送達被告。
五、本件爭點如下（見訴卷二第121至122、137頁）：
  ㈠被告將原告之系爭帳戶內10萬元轉給丁○○、55,000元轉給戊○○、30萬元轉給丙○○30萬元，共455,000元，是否係盜領而構
    成侵權行為，或係作為被告個人使用而構成不當得利？
  ㈡原告是否基於無因管理，以毅峰有限公司支票代替被告清償
    對甲○○之互助會款債務？金額是否為27萬元？或被告是否受
    有不當得利？
  ㈢原告保單質借（12萬元、11萬元、57,000元、3 萬元，共317
    , 000元），是否係出於被告偽造原告簽名而構成侵權行為
    ？
  ㈣原告依侵權行為、不當得利、無因管理之法律關係，請求被
    告給付1,253,164元及法定遲延利息，有無理由？
六、本院得心證之理由：
　㈠按當事人主張有利於己之事實者，就其事實有舉證之責任，
    民事訴訟法第277 條前段定有明文。次按因故意或過失，不
    法侵害他人之權利者，負損害賠償責任；故意以背於善良風
    俗之方法，加損害於他人者亦同；及無法律上之原因而受利
    益，致他人受損害者，應返還其利益，雖有法律上之原因，
    而其後已不存在者，亦同，民法第184條第1項前段、第179
    條定有明文。又按未受委任、並無義務，而為他人管理事務
    者，其管理應依本人明示或可得推知之意思，以有利於本人
    之方法為之；管理人開始管理時，以能通知為限，應即通知
    本人。如無急迫之情事，應俟本人之指示；管理事務利於本
    人，並不違反本人明示或可得推知之意思者，管理人為本人
    支出必要或有益費用，或負擔債務，或受損害時，得請求本
    人償還其費用及自支出時起之利息，或清償其所負擔之債務
    ，或賠償其損害，民法第172條、第173條第1項、第176條第
    1項分別定有明文。按所謂侵害型不當得利（又稱權益侵害
    之不當得利），乃指無法律上之原因，侵害歸屬他人權益內
    容而獲有利益。由於侵害歸屬他人權益之行為，本身即為無
    法律上之原因，主張依此類型之不當得利請求返還利益者（
    即受損人），固無庸就不當得利成立要件中之無法律上之原
    因舉證證明，惟仍須先舉證受益人取得利益，係基於受益人
    之「侵害行為」而來，必待受損人舉證後，受益人始須就其
    有受利益之法律上原因，負舉證責任，方符舉證責任分配之
    原則（最高法院109年度台上字第2539號判決參照）。主張
    不當得利請求權存在之當事人，對於不當得利請求權之成立
    ，應負舉證責任，即應證明他方係無法律上之原因而受利益
    ，致其受有損害，原告若先不能舉證，以證明自己主張之事
    實為真，縱被告就其抗辯事實不能舉證，或其所舉證據尚有
    疵累，亦應駁回原告之請求（最高法院109年度台上字第77
    號判決意旨參照）。準此，原告應就主張被告未經同意而盜
    領、轉帳給丁○○、戊○○、丙○○，致原告受有損害、被告受有
    利益，與原告為被告管理甲○○會款事務及支出金額，及被告
    偽簽系爭保單、致原告受有損害及金額等情事，負舉證責任
    。
　㈡查兩造於79年間結婚後共同經營毅峰企業社，以五金加工代
    工為業，於88年12月間為工商登記，資本額100萬元，係由
    被告擔任負責人，原告當時另任職其他公司，於96、97年間
    退休，於98年間向勞保局申請一次性退休給付，勞保局於98
    年6 月9 日將退休給付1,701,000 元匯入原告所有系爭帳戶
    後，即由被告於98年6 月11日轉帳為100 萬至毅峰公司籌備
    處之台灣中小企業銀行00000000000號帳戶等情，為兩造所
    不爭執，復有毅峰企業社登記資料、毅峰公司登記資料、臺
    灣中小企業銀行仁大分行110年11月11日110仁大字第318號
    函所附轉出、轉入款項查填表格、取款憑條、存款憑條可考
    （見110年度審訴字第514號卷，下稱審訴卷，第63至66頁、
    訴卷一第18至25頁），堪信為真，足見兩造共同維持家庭生
    計，毅峰企業社、毅峰公司之五金加工代工業實際上亦由兩
    造共同經營，且98年間係兩造成立毅峰公司時期，有對外籌
    措資金用以支付公司營運需求，並由被告處理相關帳務，故
    被告持原告名下之系爭帳戶等帳戶存摺、印章前往銀行臨櫃
    辦理匯款事宜，顯非被告擅自盜取甚明。
　㈢被告於98年6 月11日，自系爭帳戶提領10萬元匯入證人丁○○
    之楠梓煉油廠郵局帳戶之原委，業據證人丁○○結稱：兩造分
    別係伊之前老闆、老闆娘，伊於94年間在兩造之工廠工作，
    當時原告有在外面上班，所以工廠薪水都是被告處理，伊於
    97年10月17日提領13萬元，其中10萬元借給被告，後來於98
    年6月11日匯到伊郵局帳戶歸還，沒有另外加利息，這筆10
    萬元與薪水或伊參加被告合會之會款無關等語（見訴卷一第
    246至第250、321頁），復有丁○○之楠梓莒光郵局提款之交
    易明細可考（見訴卷一第322頁）；及於同日提領55,000元
    匯入證人戊○○之左營支局郵局帳戶之原委，業據證人戊○○結
    稱：伊在兩造之企業社、公司上班約10、20年，直到107年
    間退休，企業社改成公司時有搬遷、增加機器，伊於97年10
    月22日提領5萬元借給被告，實際借款金額已忘記，被告說
    公司帳不夠，隔年會還，這筆錢跟伊於90幾年間參加被告之
    互助會無關，伊當時要買房子，就得標拿會款，互助會每月
    5號開標，每組會員約20至30位，伊有看過互助會名單裡有
    丙○○，工廠好像93年間就蓋好等語（見訴卷一第303至307、
    312至313頁），足見毅峰企業社向來由被告負責營運與發放
    薪資，且被告向丁○○、戊○○借款之時間均係97年10月間，戊○○明確證稱被告告知係因公司帳不足，丁○○雖未證稱被告借
    款原委，然從借款時間緊密接近，衡情可認亦係出於營運資
    金之同一原因，則以系爭帳戶內之資金清償對丁○○、戊○○之
    借款債務，自無致原告受有何損害。縱被告辯稱匯款給丁○○
    、戊○○係互助會會款之詞有疵累，亦難認被告有何受有不當
    得利之情事。
　㈣又證人丙○○結稱：伊係被告胞弟，兩造為了蓋工廠、買機器
    ，因資金不足，需對外籌措，父親還贊助兩造一台新貨車，
    兩造回娘家招攬互助會，起會時間應該係96年，伊只有跟第
    1組會，一個月1萬元，別人標1,000元，伊就繳9,000元，每
    月初開標，98年結束，伊係最後一個活會，於98年6月25日
    取得30萬元，伊沒有跟第2組會，因為當時兩造資金狀況不
    穩定，伊認為他們財務狀況有問題等語（見訴卷第308至312
    頁），益徵兩造因經營事業有資金需求，甚且對外起會籌措
    。戊○○與丙○○並無何親屬關係，其所述參加合會時間、每組
    會員約20至30位、知道丙○○為會員等情，與丙○○所述參加合
    會時間、最後取得會款30萬元等情，大致相符，足見丙○○應
    係互助會員無訛。兩造既長期經營毅峰企業社、毅峰公司之
    事業，可見長期有生意往來之資金需求，員工薪資發放與帳
    務又長期由被告處理，則被告起會取得資金並用於相關支出
    ，均與常情無違，不因丁○○證稱工廠於93年間就蓋好等語（
    見訴卷一第313頁），及原告提出廠房建築完成日期為92年5
    月26日之楠梓區後勁段二小段1164建號建物登記謄本（見訴
    卷二第65頁），而遽認此後無資金需求，否則何須招攬互助
    會以籌措資金。是以，被告將30萬元匯給丙○○係因其為該會
    最後一位活會會員，被告為了結合會債務所為清償行為亦均
    係緣於起會取得營運企業社與公司需要資金同時所負之債務
    ，並非出於被告作為個人使用之借款債務，是難認原告有何
    受有損害或被告受有何不當得利。
　㈤再者，系爭帳戶為原告所有，倘被告欲將其款項擅自挪用，
    理應隱匿其不法行為，卻以直接轉帳他人方式留存不法紀錄
    ，並不合理。原告嗣於98年8月10日，臨櫃自系爭帳戶提領
    轉匯3 萬元至毅峰公司帳戶之事實，為兩造所不爭執（見訴
    卷二第120頁），亦可清楚知悉被告前於98年6月11日、98年
    6月25日轉帳行為、金額及用途。原告未及時向被告究責，
    卻於兩造感情生變後，於110年7月28日提起本件訴訟，主張
    系爭帳戶內款項均不知去向云云（見審訴卷第11頁），委無
    可採。
　㈥證人甲○○證稱：伊係毅峰企業社員工，做幾年後離職，後來
    參加被告之一組互助會，繳會費快2年，每月約1萬元，繳了
    約20幾期，最後三會時標到20幾萬元，被告卻一直沒給伊，
    伊跟原告講，一週後，原告就開毅峰企業社支票，由被告當
    場交給伊，原告也在場等語（見訴卷一第43至50頁），足見
    兩造均知悉尚欠甲○○互助會款，嗣由被告交付支票清償之事
    實，顯非原告有何為被告管理事務。且由原告簽發票據之行
    為，可見原告亦同意以毅峰企業社之資金清償對甲○○之互助
    會債務，加以前述互助會起會緣由及資金係用作兩造間經營
    事業所用，足見對甲○○之合會債務並非被告個人借貸。又原
    告所指系爭27萬元支票背面提示帳號並非甲○○所有，不知所
    有人乙情，有臺灣中小企業銀行仁大分行111年3月2日111仁
    大字第40號函、元大商業銀行股份有限公司作業服務部111
    年5月13日元作服字第1110017298號函、金融監督管理委員
    會銀行局111年7月25日銀局（法）字第1110219466號函可考
    （見訴卷一第293至294頁、訴卷二第56、126頁），是原告
    主張被告受有27萬元不當得利云云（見訴卷二第5、137頁）
    ，亦難憑採。
　㈦證人乙○○證稱：系爭保單之保險費收取、辦理借款都是被告
    處理，時間在週一至週五，地點在原告之公司，保單借款須
    被保人、要保人親簽同意，伊拿空白單子給被告，過幾天後
    伊向被告拿取原告簽完名的借款合約書送公司核定後，公司
    就寄貸款明細給原告，並撥款到原告帳戶，伊收保費時跟兩
    造都有提醒保單借款利率較高，利息會滾入本金，要不要順
    便繳利息，不然本利會越來越高等語（見訴卷二第84至90頁
    ），且保費除首期以現金支付外，其餘均係以被告擔任負責
    人之毅峰企業社支票支付乙情，有南山人壽111年3月7日（1
    11）南壽費字第9號函、乙○○之陳報狀可考（見訴卷一第296
    至297頁、訴卷二第116頁），足見原告知悉且同意由被告處
    理辦理保險、繳交保費、辦理質借等事宜。原告起訴時主張
    被告以其妹需款，要求原告向保險公司質借等語（見審訴卷
    第13頁），自承知悉被告辦理保單質借事宜，卻於訴訟中改
    主張不知遭被告偽造保單借款文書並盜領款項，應賠償保單
    借款317,000元加計利息後為528,164元云云（見訴卷二第62
    、120、139頁），委無可採。況上開保單借款匯入原告帳戶
    後，僅高雄銀行右昌分行於94年11月7日提領110,000元、系
    爭帳戶於99年6月15日提領18,000元乙情，為兩造所不爭執
    （見訴卷二第31、136頁），復有高雄銀行股份有限公司右
    昌分行111年3月11日高銀右密字第1110014694號函、高雄銀
    行股份有限公司建國分行111年6月9日高銀密建國字第11100
    53886號函、上開臺灣中小企業銀行仁大分行111年3月2日11
    1仁大字第40號函所附系爭帳戶交易明細可考（見訴卷一第2
    93至294、298至300頁、訴卷二第95頁），並無原告所稱遭
    被告全數提領情事。原告既知悉系爭保單借款一事，自無從
    認被告提領保單借款匯入帳戶之款項及衍生利息係被告之侵
    權行為，更無將系爭保單衍生之利息及停效之不利益認作被
    告行為所致。被告否認屬盜領行為（見訴卷二第115頁），
    原告亦無被告領取作為個人用途而可認盜領之證據，是原告
    主張均無可採。
　㈧從而，原告主張對被告有不當得利、無因管理、侵權行為等
    請求權，請求被告給付1,253,164元及法定遲延利息，為無
    理由。其假執行之聲請，失所附麗，應併予駁回。
七、本件事證已臻明確；且不論系爭27萬元支票提示人是否為證
    人甲○○轉讓支票之人，及南山人壽有無致電原告確認系爭保
    單借款、如何計算系爭保單借款利息等，均無法認定被告之
    責任，是甲○○雖未回覆本院函詢（見訴卷二第129頁），及
    南山人壽111年8月24日南壽保單字第1110011523號函未就此
    為說明，均不影響本件判斷，故無再行調查必要。兩造其餘
    爭點、主張、陳述、所提之證據暨攻擊防禦方法，及上開證
    人其餘陳述，經本院審酌後，亦認均與本件判斷結果無影響
    ，毋庸再予逐一論述，附此敘明。
八、據上論結，本件原告之訴為無理由，依民事訴訟法第78條，
    判決如主文。
中    華    民    國   111    年     8    月    31    日
                  民事第三庭  法  官  李俊霖
以上正本係照原本作成。　　　　　　　　　
如對本判決上訴，須於判決送達後20日內向本院提出上訴狀。如
委任律師提起上訴者，應一併繳納上訴審裁判費。 
中　　華　　民　　國　　111 　年　　9 　　月　　1 　　日
                              書記官  黃莉君